【裁判字號】    97,消債抗,36
【裁判日期】    971118
【裁判案由】    更生程序
【裁判全文】
臺灣嘉義地方法院民事裁定            97年度消債抗字第36號
抗告  人  甲○○
上列抗告人因更生事件，對於中華民國97年8月29日本院97年度
消債更字第173號裁定提起抗告，本院裁定如下：
    主  文
抗告駁回。
抗告程序費用新臺幣壹仟元由抗告人負擔。
    理  由
一、按債務人與金融機構協商成立者，不得聲請更生或清算。但
    因不可歸責於己之事由，致履行顯有重大困難者，不在此限
    ，消費者債務清理條例第151條第5項訂有明文；而本條例施
    行前，債務人依金融主管機關協調成立之中華民國銀行公會
    會員辦理消費金融案件無擔保債務協商機制與金融機構成立
    之協商，準用前項之規定，同條例第151條第5、6項定有明
    文。
二、原裁定意旨略以：
（一）抗告人於95年10月與金融機構成立協商，協商當時抗告人
      陳報所得收入為每月20,000元，有債權人台新國際商業銀
      行函覆之財務資料表、收入證明切結書可證。而抗告人於
      更生聲請狀所附「債務發生及毀諾原因說明」記載其現每
      月所得約20,000元，顯見抗告人於協商成立後之清償期間
      內並無收入減少情形。
（二）抗告人之父黃石牆有動產、不動產合計價值5,061,651元
      ；抗告人之母黃劉金鳳有動產、不動產合計價值合計5,29
      0,050元；且抗告人父、母分別自90年10月起、92年6月起
      ，每月各領取老農津貼6,000元，亦為抗告人自陳，是依
      抗告人父、母之財產及收入狀況，非無法維持生活，自無
      由抗告人支出其扶養費之必要。
（三）抗告人雖主張依內政部社會司97年度臺灣省每人每月最低
      生活標準，其每月食衣住行費用9,829元，每月支出其配
      偶、子之扶養費9,829元。然抗告人之子就讀鄉立幼稚園
      ，每月（應為年之誤書）註冊2次，每次10,000元，每月
      繳學雜費3,000元，為抗告人所自陳，是平均每月共繳4,
      666元。又抗告人與其配偶阮氏琴、子黃庭輝均與抗告人
      之父母同住，三餐亦與父母共食，是抗告人除每月支出其
      子上開就學費用外，是否每月實際支出其本人、配偶、子
      之生活費、扶養費，實有所疑。
（四）抗告人每月收入約20,000元，扣除每月應繳協商還款金額
      9,626元，尚餘10,374元，應足以維持基本生活。復參酌
      抗告人自95年10月起，每月清償9,626元迄至97年3月止，
      期間收入、支出並無重大變動，堪認抗告人應能依約履行
      。綜上，抗告人並未提出證據釋明有不可歸責於己之事由
      ，及致履行協商內容顯有重大困難，其聲請更生，顯與前
      開規定不符，自難准許，應予駁回。
三、本件抗告意旨略以:
    抗告人之個人生活必要費用，縱使抗告人父、母親部份，因
    各自領取老農津貼6,000元及尚有財產，不需抗告人扶養。
    惟抗告人之收入扣除自己之必要生活費用及扶養配偶、子之
    費用，以無以清償每月協商款。原裁定認抗告人每月收入約
    20,000元，扣除每月協商款9,629元，尚餘10,374元，應足
    以維持基本生活。惟殘餘10,374元扣除抗告人之子學費每月
    4,666元，怎可能支付抗告人、配偶及子三人之生活必要開
    支。抗告人一家三口每月以5,708元，絕不足以在現在社會
    過著有尊嚴的生活。抗告人若無還款誠意，根本不可能於95
    年參加銀行公會之一致性協商機制。只因抗告人求好心切，
    在輕率、急迫、無經驗情況下簽署協議書，俟簽署後冷靜下
    來仔細斟酌個人經濟及收入狀況，方發覺協商條件已遠逾抗
    告人能力所得履行。且該協商條件乃係最大債權銀行單方提
    出，抗告人無更改協商條件之可能，形式上雖係雙方行為，
    事實上無協議之實質。是以原審裁定駁回更生，未深思抗告
    人參與一制性協商初衷、協商過程瑕疵及抗告人已勉力繳交
    協商款之誠意，顯有未洽云云。
四、本院經查:
（一）抗告人於95年協商成立時，陳報每月所得收入20,000元，
      而於原審更生聲請狀亦記載每月收入20,000元。嗣於本院
      審理時，抗告人仍自承收入約20,000元（見本院97年10月
      14日訊問筆錄）。顯見自協商成立時起至毀諾、聲請更生
      甚至抗告時，抗告人收入均無減少。且抗告人並未舉證釋
      明有何不可歸責於己之事由致履行協商條件顯有重大困難
      ，抗告人空言依協商內容還款，絕不足以在現在社會過著
      有尊嚴的生活云云，委無足取。
（二）抗告人主張每月需扶養父、母親各3,276元云云，惟查，
      抗告人之父黃石牆95、96年度均有房屋2筆、田賦12筆、
      土地1筆，價值5,061,651元；聲請人之母黃劉金鳳96年度
      有股利、利息所得31,376元，田賦4筆及投資價值合計5,
      290,050元；95年度有股利、利息所得23,276元，田賦4筆
      及投資價值合計5,290,050元，有稅務電子閘門財產所得
      調件明細表4份在卷可稽，且黃石牆、黃劉金鳳分別自90
      年10月起、92年6月起，每月各領取老農津貼6,000元，亦
      為抗告人於原審所自陳，是依黃石牆、黃劉金鳳之財產及
      收入狀況，非無法維持生活，自無由聲請人支出其扶養費
      之必要。
（三）抗告人雖張兒子黃庭輝學費每月4,666元，每人每月必要
      支出依內政部社會司97年之標準為9,829元云云。惟抗告
      人自承無法提出證明文件，每月支出亦無收據證明（見本
      院97年10月14日訊問筆錄），嗣雖提出嘉義縣梅山鄉鄉立
      托兒所收費繳款書3,870元，惟縱觀其中所列除點心費500
      元、午餐費500元核屬必要費用外，其餘之交通費、活動
      費、速算、音樂、美陶、雜費、美語、體能、3c3Q，應非
      必要之費用，則抗告人之子每月學費支出以1000元為適當
      。
（四）至抗告人主張伙食費每月4,200元，雖未提出收據，核屬
      必要費用，應予准許; 聲請人主張加油費2,750元，雖提
      出9月份單據五張，然以抗告人自承務農為業，每月油費
      以300元為適當; 至於日用雜貨，抗告人雖是出發票，然
      未載明為何種支出，以300元為合理。至於扶養費19,658
      元，抗告人未舉證證明究竟扶養何人，如何支出，該部份
      支出應非真實，不予提列。
（五）綜上，抗告人每月收入20,000元，扣除伙食費4,200元、
      子女學費1,000元、油費300元、雜支300元，尚餘14,200
      元，應足以返還協商款9,629元。
（六）抗告人所提95年之一致性協商，抗告人係基於輕率、急迫
      、無經驗，且該協商內容對抗告人不公允云云。就該協商
      之本質言，係屬於民法上之和解契約，雙方當事人意思表
      示合致後，本應忠實履行契約。抗告人固然陳述協商條件
      之不當，及該條件對聲請人之影響，但該協商條件既然係
      由抗告人與最大債權銀行雙方協議所達成，在客觀事實並
      未有顯著變動之下，且抗告人未舉證釋明有何其他不可歸
      責於己之事由，致履行所成立之還款協議顯有重大困難，
      抗告人自不得恣意毀諾後，反指協商契約之不公允。
七、綜上，本件抗告人既無不可歸責於己之事由，致履行顯有重
    大困難之情形，已與消費者債務清理條例所定得聲請更生程
    序以清理債務之要件不符，顯然其聲請更生即屬要件不備，
    且無從補正。從而，原裁定為相同之認定，而駁回其更生之
    聲請，依法即無不合。抗告意旨猶執前詞指摘原裁定不當，
    求予廢棄另為裁定，為無理由，應予駁回。
八、據上論結，本件抗告為無理由，依消費者債務清理條例第15
    條，民事訴訟法第495條之1第1項、第449條第1項、第95條
    、第78條，裁定如主文。
中    華    民    國    97    年    11    月    18    日
                 民事第一庭    審判長法  官  林世芬
                                     法  官  張鶴齡
                                     法  官  柯月美
以上正本係照原本作成。
本裁定不得再抗告。
中    華    民    國    97    年    11    月    18    日
                                     書記官  李文政


司法院資訊處製作；財團法人民間司法改革基金會備份。
